ACORDAO-COMPLETO-2341455

ACÓRDÃO 439/2019 ATA 6/2019 - PLENÁRIO

VISTOS, relatados e discutidos estes autos de auditoria operacional que teve por objetivo a avaliação de políticas públicas de inclusão social e produtiva do Governo Federal no Estado de São Paulo,
ACORDAM os Ministros do Tribunal de Contas da União, reunidos em Sessão Plenária, ante as razões expostas pelo Relator, com fundamento nos arts. 36 e 37 da Resolução TCU 259/2014 c/c o art. 169, inciso V, do Regimento Interno, em considerar cumpridos os objetivos da auditoria e encerrar o presente processo com o seu apensamento definitivo ao TC Processo 017.192/2018-8.

Auditoria (FOC) com objetivo de avaliar políticas de inclusão social e produtiva do governo Federal, em especial às voltadas para inclusão no mercado de trabalho por meio de ações do Ministério do Trabalho e Ministério do Desenvolvimento Social. (SEC-SP)

Secretaria do Emprego e  Relações do Trabalho do Governo de São Paulo - Sert (Sine Estadual), Secretaria Municipal de Trabalho e Empreendedorismo de São Paulo (Sine Municipal), Secretaria de Desenvolvimento Econômico e Trabalho do Município de Diadema/SP, Departamento Intersindical de Estatística e Estudos Sócio Econômicos - DIEESE, Prefeituras Municipais de Campo Limpo Paulista e de Franco da Rocha (Progredir), Sindicato dos Comerciários de São Paulo, Diretoria Regional do Senai em São Paulo, Diretoria Regional do Senac em São Paulo.

3. Interessado: Tribunal de Contas da União

13.1. Ministros presentes: José Mucio Monteiro (Presidente), Benjamin Zymler, Augusto Nardes, Raimundo Carreiro (Relator), Ana Arraes e Bruno Dantas.
13.2. Ministros-Substitutos convocados: Augusto Sherman Cavalcanti, Marcos Bemquerer Costa e André Luís de Carvalho.

RAIMUNDO CARREIRO

Adoto, como relatório, com alguns ajustes, a instrução produzida pela SEC-SP (extinta Secex/SP) sobre a matéria dos autos (peça 50) :
“Apresentação
Trata-se de Auditoria Operacional realizada no âmbito da Fiscalização de Orientação Centralizada (FOC) Inclusão Socioeconômica, coordenada pela Secretaria de Controle Externo da Previdência - SecexPrevidência, com o objetivo de avaliar políticas de inclusão social e produtiva do governo Federal, em especial as voltadas para inclusão no mercado de trabalho por meio de ações do Ministério do Trabalho - MTb e do Ministério do Desenvolvimento Social – MDS.
O trabalho contou com a participação de 19 secretarias regionais. Para fazer face à demanda das ações selecionadas, as Secex foram distribuídas em dois grupos: 
Grupo A, onde a Secex-SP foi posicionada, responsável por avaliar a atuação dos SINEs estaduais e municipais, projetos no âmbito do Plano Progredir e empreendimentos de economia solidária;
Grupo B, com a atribuição de avaliar a atuação dos SINEs estaduais e municipais, projetos no âmbito do Plano Progredir, bem como a atuação das escolas e do Cras, no acompanhamento das condicionalidades da educação para o Bolsa Família, com foco na presença em sala de aula e no combate à evasão escolar.
No caso específico da Secex-SP foi ainda atribuída a tarefa de avaliar a IMO no Sistema S e nos sindicatos e compará-los com o serviço prestado pelos SINE Estadual e Municipal. 
O presente relatório é composto de cinco capítulos: apresentação, introdução, contendo a deliberação que autorizou a execução da auditoria, visão geral do objeto, objetivo e questões de auditoria, metodologia utilizada, limitações da auditoria, valor dos recursos fiscalizados e benefícios estimados; achados de auditoria; conclusão; e proposta de encaminhamento.
Introdução 
0. Deliberação que originou o trabalho 
Em cumprimento ao Acórdão 1827/2017-TCU-Plenário [relator Ministro José Múcio Monteiro], realizou-se a auditoria operacional no Ministério do Desenvolvimento Social e Ministério do Trabalho, no seguinte período: planejamento de 27 a 29/8/2018 e de 26/9 a 5/10/2018, execução de 8 a 19/10/2018 e relatório de 22/10 a 30/10/2018 e 5/11 a 7/11/2018.
0. Visão geral do objeto 
O objeto da presente auditoria é avaliar políticas de inclusão social e produtiva do Governo Federal, em especial às voltadas para inclusão no mercado de trabalho por meio de ações do Ministério do Trabalho e Ministério do Desenvolvimento Social.
A Segecex, por meio da Ordem de Serviço 09/2018, constituiu grupo de trabalho com o objetivo de propor diretrizes e ações de fiscalização e definir a estratégia de atuação do TCU e o escopo da auditoria operacional no tema de Inclusão Socioeconômica. Assim, o grupo de trabalho definiu as seguintes ações que comporiam a primeira etapa do trabalho:
Sistema Nacional de Emprego (SINE) ; 
Plano Progredir; 
Política Nacional de Economia Solidária
II.2.1 SINE
O Sistema Nacional de Emprego (SINE) , criado pelo Decreto 76.403/75, e regulamentado pela Resolução Codefat 758/2016, é um conjunto de políticas públicas que busca maior efetividade na colocação dos trabalhadores na atividade produtiva, visando à inclusão social, nas cidades e no campo, via emprego, trabalho e renda, por meio de atividades autônomas, pequenos empreendimentos individuais ou coletivos.
As principais ações do SINE consistem em habilitação ao seguro-desemprego, intermediação de mão-de-obra, qualificação social e profissional, orientação profissional e fomento a atividades autônomas e empreendedoras.
SINE Estadual
O SINE Estadual de São Paulo - objeto do convênio Siconv 778810/2012, firmado pelo Governo do Estado de São Paulo e pelo Ministério do Trabalho em 13/12/2012, recebeu R$ 40.779.679,60, do total de R$ 45.310.755,11 inicialmente previstos para repasse (90 % do total) . 
O Sistema Público de Emprego compreende as ações voltadas à ampliação de oportunidades de trabalho, ao estimulo do desenvolvimento de formas alternativas de ocupação e renda, à capacitação, qualificação e requalificação profissional e à intermediação de mão de obra.
A Secretaria do Emprego e Relações do Trabalho – SERT do Governo de São Paulo foi criada para executar, no Estado, a política de valorização do trabalho e do trabalhador, e tem como um de seus programas a intermediação de mão de obra, visando a inserção e reinserção do trabalhador no mercado de trabalho. 
A SERT promove ações que buscam a aproximação do trabalhador às novas oportunidades do mercado, fomentando a geração de trabalho e renda, estimulando o desenvolvimento de atividades empreendedoras e facilitando, por meio de qualificação e concessão de microcrédito, a promoção do desenvolvimento econômico e social.
Os serviços que compõem estas ações são disponibilizados à população através da rede de atendimento do Sistema Nacional de Emprego – SINE, cujas unidades, no Estado de São Paulo, são denominadas Postos de Atendimento ao Trabalhador – PATs.
Os PATs são centros de referência das políticas públicas de geração de emprego e renda, onde são oferecidas alternativas para a inserção dos trabalhadores no mercado de trabalho, propiciando informações e orientações ao trabalhador na procura por emprego, e aos empregadores na busca de recursos humanos, promovendo o encontro de ambos de maneira ágil, minimizando o custo social causado pelo desemprego. 
Nos PATs são disponibilizados os serviços de Habilitação ao Seguro-Desemprego, Intermediação de Mão de Obra, além de outros programas da SERT, incluindo a emissão de Carteiras de Trabalho e Previdência Social, através de convênio com a Delegacia Regional do Trabalho do Estado de São Paulo.
O atendimento nos PATs, desde 2011, é realizado por meio do “MTE Mais Emprego”, sistema informatizado do Ministério do Trabalho e Emprego – MTE, que atende a completude das políticas de emprego, agregando ao pagamento do Seguro-Desemprego as políticas de Intermediação de Mão de Obra e de Qualificação Profissional. Com o estabelecimento deste sistema foi possível atingir um dos principais objetivos no combate ao desemprego e seus efeitos: a integração das políticas de trabalho, emprego e renda, assegurando ao trabalhador, ao tempo em que requer seu benefício, a condução para orientação, recolocação e qualificação profissional.
As atribuições da SERT de integração, operacionalização, manutenção das funções e ações do Sistema Público de Emprego e Renda, e a coordenação da implementação das políticas e atividades delegadas pelo Governo Federal, cumprem o estabelecido em convênio celebrado com o MTE, através da Secretaria de Políticas Públicas de Emprego – SPPE, com objetivo de executar as ações integradas do Programa Seguro-Desemprego. Convênio reeditado no exercício de 2016.
Para que os programas voltados ao emprego e renda atinjam níveis quantitativos e qualitativos que atendam às demandas atuais, torna-se premente o estabelecimento da contratação em questão, possibilitando o redirecionamento de servidores efetivos para atividades que sejam essenciais, próprias e exclusivas, ficando desobrigados de desenvolverem atividades de natureza acessória, não previstas no conjunto de suas atribuições legais, aumentando a eficiência dos processos de trabalho. Objetivamente espera-se a melhoria de resultados em todas as frentes:
Aumento do número de trabalhadores cadastrados;
Aumento do número de empregadores cadastrados;
Aumento do número de vagas captadas e disponibilizadas;
Aumento da (re) colocação de trabalhadores no mercado de trabalho;
Aumento de encaminhamentos a cursos de capacitação e recapacitação profissional;
Agilização no atendimento da Intermediação de Mão de Obra e da Habilitação ao Seguro-Desemprego;
Ampliação da rede de PATs;
Atendimento das metas estabelecidas no Plano de Trabalho, parte do convênio firmado com o MTE
​O convênio possui previsão dos seguintes serviços: 
- Serviços de atendimento;
- Serviços de triagem e orientação ao cidadão;
- Serviços de captação de vagas;
- Serviços assistência de Seguro-Desemprego;
- Serviço de Recrutamento e Seleção;
- Serviço de aconselhamento profissional;
- Serviço de supervisão do atendimento;
- Serviço de coordenação geral;
- Serviço de atendimento psicossocial;
- Serviço de parametrização de dados e análise;
- Serviço de capacitação profissional. 
Também há previsão dos seguintes produtos: 
- Pesquisas técnicas mercadológicas;
- Pesquisas de avaliação e desempenho dos serviços;
- Palestras;
- Oferta de educação continuada aos colaboradores.
A equipe visitou o SINE Estadual PAT Itaquera em São Paulo e em São Caetano do Sul, a fim de aplicar um questionário padrão fornecido pela coordenação da FOC.
O total de PATs no Estado de São Paulo é de 228. Os postos são os seguintes (endereço completo na peça 27, p. 29-36) :
	Municípios e localidades dos PAT (Sine Estadual) 

	ANDRADINA
	INDAIATUBA
	ITAPEVI
	SERRANA

	ARAÇATUBA
	ITAPIRA
	JUQUITIBA
	SERTÃOZINHO

	BIRIGUI
	ITATIBA
	TABOÃO DA SERRA
	CATANDUVA

	GENERAL SALGADO
	ITUPEVA
	VARGEM GRANDE PAULISTA
	FERNANDÓPOLIS

	ILHA SOLTEIRA
	JAGUARIÚNA
	POUPATEMPO SÃO BERNARDO
	ITAJOBI

	PENÁPOLIS
	JUNDIAÍ
	RIBEIRÃO PIRES
	JALES

	PEREIRA BARRETO
	MOCOCA
	RIO GRANDE DA SERRA
	JOSÉ BONIFÁCIO

	POUPATEMPO ARAÇATUBA
	MOGI GUAÇU
	SÃO CAETANO DO SUL
	MIRASSOL

	AMÉRICO BRASILIENSE
	MOGI MIRIM
	BERTIOGA
	MONTE APRAZÍVEL

	ARARAQUARA
	MONTE MOR
	CUBATÃO
	NOVA GRANADA

	BORBOREMA
	PEDREIRA
	GUARUJÁ
	NOVO HORIZONTE

	DESCALVADO
	POUPATEMPO CAMPINAS CENTRO
	ITANHAÉM
	OLÍMPIA

	GAVIÃO PEIXOTO
	POUPATEMPO CAMPINAS SHOPPING
	MONGAGUÁ
	POTIRENDABA

	IBITINGA
	POUPATEMPO JUNDIAÍ
	PERUÍBE
	POUPATEMPO SÃO JOSÉ DO RIO PRETO

	ITÁPOLIS
	SÃO JOÃO DA BOA VISTA
	POUPATEMPO SANTOS
	SANTA FÉ DO SUL

	MATÃO
	SÃO JOSÉ DO RIO PARDO
	PRAIA GRANDE
	SÃO JOSÉ DO RIO PRETO

	PORTO FERREIRA
	SERRA NEGRA
	SÃO VICENTE
	VOTUPORANGA

	POUPATEMPO ARARAQUARA
	SUMARÉ
	ASSIS
	ALUMÍNIO

	POUPATEMPO SÃO CARLOS
	VALINHOS
	BASTOS
	APIAÍ

	RINCÃO
	VARGEM GRANDE DO SUL
	CÂNDIDO MOTA
	BOITUVA

	SANTA RITA DO PASSA QUATRO
	VÁRZEA PAULISTA
	GARÇA
	CAPÃO BONITO

	TAQUARITINGA
	VINHEDO
	MARÍLIA
	IBIÚNA

	BARRETOS
	CAPITAL BARRA FUNDA
	OURINHOS
	IPERÓ

	BEBEDOURO
	CAPITAL BRÁS
	PARAGUAÇU PAULISTA
	ITAPETININGA

	COLINA
	CAPITAL - CENTRAL
	POUPATEMPO MARÍLIA
	ITAPEVA

	GUAÍRA
	CAPITAL - CIC FEITIÇO DA VILA
	SANTA CRUZ DO RIO PARDO
	ITARARÉ

	JABORANDI
	CAPITAL - POUPATEMPO CIDADE ADEMAR
	TARUMÃ
	ITU

	PIRANGI
	CAPITAL - POUPATEMPO ITAQUERA
	TUPÃ
	MAIRINQUE

	VIRADOURO
	CAPITAL - POUPATEMPO LAPA
	ARARAS
	PIEDADE

	BARIRI
	CAPITAL - POUPATEMPO SANTO AMARO
	BROTAS
	PILAR DO SUL

	BARRA BONITA
	CAPITAL - POUPATEMPO SÉ
	CAPIVARI
	POUPATEMPO SOROCABA

	DOIS CÓRREGOS
	BATATAIS
	CONCHAL
	SALTO DE PIRAPORA

	JAÚ
	FRANCA
	CORDEIRÓPOLIS
	SALTO  

	LENÇOIS PAULISTA
	ITUVERAVA
	IRACEMÁPOLIS
	SÃO MIGUEL PAULISTA

	LINS
	ORLÂNDIA
	LEME
	SÃO ROQUE

	PEDERNEIRAS
	POUPATEMPO FRANCA
	LIMEIRA
	SOROCABA

	PIRATININGA
	FERRAZ DE VASCONCELOS
	PIRASSUNUNGA
	TATUÍ

	POUPATEMPO BAURU
	ITAQUAQUECETUBA
	POUPATEMPO PIRACICABA
	APARECIDA

	AVARÉ
	MOGI DAS CRUZES
	POUPATEMPO RIO CLARO
	CAÇAPAVA

	BOTUCATU
	POÁ
	RIO CLARO
	CACHOEIRA PAULISTA

	FARTURA
	POUPATEMPO MOGI DAS CRUZES
	RIO DAS PEDRAS
	CAMPOS DO JORDÃO

	ITAÍ
	SUZANO
	SÃO PEDRO
	CARAGUATATUBA

	PIRAJU
	ARUJÁ
	DRACENA
	CRUZEIRO

	SÃO MANUEL
	CAIERAS
	PRESIDENTE EPITÁCIO
	GUARATINGUETÁ

	TAQUARITUBA
	CAJAMAR
	PRESIDENTE VENCESLAU
	ILHABELA

	AGUAÍ
	FRANCISCO MORATO
	ROSANA
	JACAREÍ

	AMERICANA
	FRANCO DA ROCHA
	TEODORO SAMPAIO
	LORENA

	AMPARO
	MAIRIPORÃ
	PRESIDENTE PRUDENTE
	PINDAMONHANGABA

	ARTUR NOGUEIRA
	POUPATEMPO GUARULHOS
	CRAVINHOS
	PIQUETE

	ATIBAIA
	SANTA ISABEL
	GUARIBA
	POTIM

	BRAGANÇA PAULISTA
	SANTANA DE PARNAÍBA
	JABOTICABAL
	POUPATEMPO CARAGUATATUBA

	CABREÚVA
	BARUERI
	JARDINÓPOLIS
	POUPATEMPO SÃO JOSÉ DOS CAMPOS

	CAMPO LIMPO PAULISTA
	CARAPICUÍBA
	MONTE ALTO
	POUPATEMPO TAUBATÉ

	CASA BRANCA
	COTIA
	PONTAL
	SÃO JOSÉ DOS CAMPOS

	ESPÍRITO SANTO DO PINHAL
	EMBU GUAÇU
	POUPATEMPO RIBEIRÃO PRETO
	SÃO SEBASTIÃO

	ESTIVA GERBI
	EMBU
	RIBEIRÃO PRETO
	TAUBATÉ

	HORTOLÂNDIA
	ITAPECERICA DA SERRA
	SANTA ROSA DO VITERBO
	REGISTRO

Foram enviados questionários, os quais foram preenchidos com os dados para cada um dos postos de atendimento listados com as estatísticas dos serviços prestados. As estatísticas foram compiladas e juntadas na peça 28 e se encontram também no arquivo de excel enviado à Secex-Previ. As fotos das visitas estão na peça 36. 
Boas práticas: programa Time do Emprego. Considera-se que esse programa é bem estruturado com bons procedimentos. Conforme descrição da própria Secretaria de Estado (peça 30, p. 1-2) : 
O Time do Emprego é um Programa do Governo do Estado de São Paulo, desenvolvido pela Secretaria do Emprego e Relações do Trabalho – SERT, através da Coordenação de Políticas de Emprego e Renda – CPER, com o objetivo de orientar e preparar os trabalhadores desempregados para enfrentar os desafios dos processos seletivos, quando estão em busca de oportunidades de trabalho compatíveis com seus interesses, habilidades, competências pessoais e qualificação profissional.
O Time do Emprego tem como foco central a orientação profissional e reorientação de carreira, que tem por objetivo auxiliar trabalhadores desempregados na busca por uma colocação no mercado de trabalho, proporcionando aos participantes a ampliação de seus conhecimentos sobre as diversas formas e condições de buscar um emprego ou criar o próprio posto de trabalho. 
Atualmente, temos um novo foco de abordagem do Programa, com ênfase nas competências pessoais, na consolidação do desenvolvimento e estruturação psicosocial, elevação da autoestima e o reconhecimento de suas potencialidades.
O Time do Emprego é desenvolvido em parceria com as prefeituras, às quais cabe fornecer o espaço para a realização dos encontros, auxílio transporte e lanche para os participantes, além da disponibilização de dois funcionários, capacitados pela SERT – Secretaria de Emprego e Relações do Trabalho, para atuarem como facilitadores.  
Os participantes formam um grupo para troca de experiências e durante esses encontros recebem orientações sobre a elaboração de currículo, preparação para entrevista e processos seletivos, postura, apresentação pessoal e a conhecerem a si mesmos, suas habilidades e competências, a desenvolverem o espírito empreendedor e estabelecerem metas de trabalho e de vida.
Por meio do trabalho, da ação, as pessoas modificam o mundo a realidade onde vivem. 
Pensando sob esta perspectiva e constatando que as transformações do mundo do trabalho   geram diminuição de postos de trabalho, em razão da situação econômica, inovações tecnológicas, do alto valor do conhecimento, do maior número de jovens que hoje buscam uma oportunidade de trabalho,  o Time do Emprego é um programa que se propõe a apoiar e promover a reintegração do trabalhador.
A proposta do Programa Time do Emprego envolve 12 encontros semanais, com grupos de 20 a 25 trabalhadores desempregados, jovens que buscam o primeiro emprego, com idade maior ou igual a 16 anos. Esses grupos, de acordo com a metodologia do Time do Emprego, são denominados “Times”, porque todos se ajudam na busca pelo emprego a partir da troca de experiência e auxílio mútuo. 
O conteúdo do Programa Time do Emprego abrange os seguintes temas:
Orientação sobre o Programa
Quem sou Eu – minhas habilidades e competências pessoais
 Desenvolvimento do currículo
Formulário de solicitação de Emprego e Entrevista
Técnicas da procura de emprego
Mantendo-me saudável 
Este emprego é para mim
Testes aplicados pelos empregadores
Planejamento financeiro
Trabalho por conta própria
Para participar do Programa Time do Emprego os interessados deverão estar desempregados, a partir de 16 anos e se inscrever em seus municípios, de acordo com o local indicado na divulgação, mediante a apresentação de documentos pessoais (RG, CPF e Carteira de Trabalho) .
Longe de um viés assistencialista, o Time do Emprego se propõe a ajudar os trabalhadores a se valorizarem, a estabelecer e cumprir metas pessoais e profissionais, a conquistar seu lugar no mundo do trabalho, adquirindo conhecimentos e autoconfiança que os acompanhará para muito além do emprego.
SINE Municipal
O SINE Municipal de São Paulo foi objeto do convênio Siconv 782635/2013, firmado pela Prefeitura de São Paulo e pelo Ministério do Trabalho em 28/06/2013, de cujo valor global de R$ 69.523.715,79, previsto para repasse, apenas R$ 32.536.454,43 (49,25%) foram efetivamente transferidos, sendo que, em 2016, somente R$ 2.497.821,54 foram repassados. Em 2017 e 2018, não houve repasse por parte do Governo Federal para o convênio em tela. 
No total, foram repassados os seguintes montantes: 
	ANO
	Repasses (R$) 

	2013
	13.209.506,00

	2014
	823.824,00

	2015
	15.997.244,89

	2016
	2.497.821,54

	TOTAL
	32.536.454,43

Cabe destacar que a Prefeitura de São Paulo, representada pela Secretaria de Desenvolvimento, Trabalho e Empreendedorismo, solicitou liberação de verba ao Ministério do Trabalho, por meio de ofícios (336/2016, 572/2016, 669/2016, 747/2016 – peça 31) , mas não teve sucesso na solicitação.
O Centro de Apoio ao Trabalho e Empreendedorismo (CATe) da Secretaria Municipal de Desenvolvimento Econômico (SMDE) é uma rede de unidades de atendimento aos cidadãos que buscam orientação e inserção no mercado de trabalho.
Há 24 postos de atendimento, denominados Centros de Apoio ao Trabalho e Empreendedorismo (CATe) , conforme quadro a seguir: 
		Nome do Sine (Posto) 
	Endereço

	1
	CATe Brasilândia
	Av. João Marcelino Branco, 95

	2
	CATe Butantã
	Rua Doutor Ulpiano da Costa Manso, 201

	3
	CATe Campo Limpo
	Rua Nossa Senhora do Bom Conselho, 59

	4
	CATe Central
	Av. Rio Branco, 252

	5
	CATe Cidade Ademar
	Av. Yervant Kissajikian, 416

	6
	CATe Cidade Tiradentes
	Rua Milagre dos Peixes, 357

	7
	CATe Guaianases
	Rua Hipólito de Camargo, 479

	8
	CATe Interlagos
	Av. Interlagos, 6122

	9
	CATe Itaim Paulista
	Av. Marechal Tito, 3012

	10
	CATe Itaquera
	Rua Augusto Carlos Bauman, 851

	11
	CATe Jabaquara
	Av. Eng. Armando de Arruda Pereira, 2314

	12
	CATe Jaçanã
	Rua Luis Stamatis, 300

	13
	CATe Jaraguá
	Estrada de Taipas, 990

	14
	CATe Lapa
	Rua Guaicurus, 1000

	15
	CATe Parelheiros
	Av. Sadume Inoue, 5252

	16
	CATe Penha
	Rua Candapuí, 492

	17
	CATe Perus
	Rua Ylídio Figueiredo, 349

	18
	CATe Pirituba
	Av. Dr. Felipe Pinel, 12

	19
	CATe São Miguel Paulista
	Rua Dona Ana Flora Pinheiro de Souza, 76

	20
	CATe Santana
	Av. Tucuruvi, 808

	21
	CATe Santo Amaro
	Praça Floriano Peixoto, 54

	22
	CATe São Mateus
	Av. Ragueb Chohfi, 1400

	23
	CATe Sapopemba
	Av. Sapopemba, 9064

	24
	CATe Vila Prudente
	Av. do Oratório, 172

Foram enviados os questionários para que os gestores informassem os dados solicitados, os quais se encontram em anexo (peça 32) . 
No caso do SINE Municipal, de acordo com o decreto nº 56.474, de 5 de outubro de 2015, o Centro de Apoio ao Trabalho (CAT) , passou a denominar-se Centro de Apoio ao Trabalho e Empreendedorismo (CATe) , tendo como finalidade captar, cadastrar e oferecer aos desempregados e trabalhadores em situação de vulnerabilidade, vagas para reinserção no mercado de trabalho, bem como promover ações de fomento ao empreendedorismo e autoemprego, além de prestar os seguintes serviços de atendimento ao cidadão:
- formalização do Microempreendedor Individual (MEI) ;
- orientação trabalhista e previdenciária para pessoa física e microempreendedor individual;
- programas sociais voltados à inserção socioeconômica;
- programas de apoio do trabalhador e/ou de fomento ao empreendedorismo.
Os principais serviços oferecidos pelo CATe são:
-  Intermediação de Mão de Obra (IMO) ;
- Oficinas de Orientação ao Trabalho;
- Emissão de carteira de trabalho;
- Seleção de candidatos e convocação para participação de processos seletivos ou cursos de capacitação profissional;
- Atendimento às empresas – Central de Captação de Vagas.
Ainda existe o serviço “Contrata SP”, que integra o Programa de Inclusão Econômica (PRIEC) , iniciativa da Prefeitura de São Paulo para a inserção de públicos vulneráveis no mercado de trabalho ou no empreendedorismo na região onde moram. Empresas de vários segmentos participam do evento, onde serão disponibilizadas vagas de emprego para profissionais com deficiência e reabilitados do INSS. 
A equipe visitou o SINE Municipal de São Paulo – Central e o SINE Vila Prudente, a fim de aplicar um questionário padrão fornecido pela coordenação da FOC. As fotos das visitas estão na peça 36. 
II.2.2 Progredir
O Plano Progredir, instituído pelo Decreto 9.160/2017, constitui um conjunto articulado de ações de inclusão produtiva para pessoas inscritas no Cadastro Único para Programas Sociais do Governo Federal (CadÚnico) .
O Progredir tem por objetivo estimular e ampliar o acesso de pessoas incluídas no Cadastro Único ao mundo do trabalho, articular e coordenar a oferta de serviços para inclusão produtiva, de forma a aproximar os trabalhadores e os empreendedores de baixa renda e o mundo do trabalho, por meio de ações de intermediação de mão de obra, qualificação profissional e empreendedorismo, bem como incentivar ações municipais, estaduais e de órgãos e entidades públicas e de instituições privadas que promovam a inclusão do público-alvo do CadÚnico no mundo do trabalho.
Nesse contexto, foi criado o Prêmio Progredir, coordenado pelo Ministério do Desenvolvimento Social – MDS, com função de destacar as boas práticas e multiplicá-las, estimulando a valorização das iniciativas de geração de emprego e renda. Ao todo, 384 projetos de todas as regiões do país foram inscritos no Prêmio Progredir, sendo que 10 foram selecionados para a final. São iniciativas que promovem o acesso ao mercado de trabalho de jovens, adultos e pessoas com deficiência, geração emprego e renda, qualificação profissional e sustentabilidade.
Em 15/3/2018, o MDS premiou, em Brasília, os cinco melhores projetos de inclusão produtiva do país, um de cada região do Brasil, que têm a possibilidade de estabelecerem um convênio com o MDS no valor de até R$ 1 milhão para ampliação ou implementação das ações.
No estado de São Paulo, 35 projetos foram classificados, no entanto, nenhum deles chegou à fase final. Dentre os projetos classificados, a Secex-SP visitou o “Programa Movimento Atitude” do município de Campo Limpo Paulista, que se classificou em 4ª posição na região. A equipe de auditoria também visitou o projeto “Franco Produtiva, Cidade Empreendedora”, do município de Franco da Rocha, que ficou em 27º lugar na região sudeste.
O Programa Movimento Atitude foi criado em 2/4/2014, com vistas a atender população que se encontra em situação de desemprego, com dificuldades para se recolocar no mercado de trabalho (ex: acima de 50 anos e ex-presidiário) e também para aquelas pessoas que estão em situação de vulnerabilidade. Para tanto, foi criado o Centro de Integração e Formação do Trabalhador.
O objetivo do projeto é capacitar os beneficiários ao mercado de trabalho por meio de cursos profissionalizantes, palestras e orientações. Uma vez inserido no programa, o beneficiário é integrado na Frente de Trabalho do Município, onde é direcionado para prestação de serviço público conforme sua capacitação, passando a receber um salário mínimo por mês, uma cesta básica e vale transporte, com um compromisso laboral de 32 horas semanais. Além disso, o beneficiário tem compromisso de dedicar 8 horas semanais com um curso profissionalizante disponibilizado pelo município.
Posteriormente o beneficiário é encaminhado ao Programa de Atendimento ao Trabalhador - PAT, para tentativa de vaga de emprego ou cadastro de serviço. No caso de o beneficiário ter a intenção de abrir seu próprio negócio, o mesmo é direcionado ao Banco do Povo, onde poderá abrir sua MEI e ainda requerer financiamento para desenvolver seu empreendimento, acompanhado pelo SEBRAE.
Anexam-se ao presente relatório as fotos das visitas aos locais do Centro de Integração e Formação do Trabalhador do Programa Movimento Atitude (peça 36, p. 12-14) .
Os formulários com as respostas das questões contidas Anexo 2 – Fiscalização Projeto Progredir encontram-se na peça 33.
Boas práticas: Programa “Frente de Trabalho” que recruta pessoas fora do mercado há algum tempo e as auxilia no processo de recolocação profissional. Durante esse processo de recolocação, eles realizam serviços para o município como corte de mato, pintura de escolas, limpeza de vias e outros.
O projeto “Franco Produtiva, Cidade Empreendedora” do município de Franco da Rocha/SP, está voltado para as ações nas áreas de inclusão produtiva, promoção, acesso e intermediação de mão de obra. Esse projeto atua em conjunto com outros dois programas municipais, quais sejam: Programa Municipal de Fomento a Economia Popular e Solidária e o Programa Franco Desenvolve. O projeto e os referidos programas são realizados, na sua maior parte, com recursos do próprio município. 
Da visita realizada, verificou-se que, no ano de 2017, o Município centralizou os serviços oferecidos aos cidadãos no imóvel pertencente à Secretaria de Desenvolvimento Local e Agricultura. Nesse local, foram reservados dois espaços. O primeiro destinado ao trabalhador (Posto de Atendimento ao Trabalhador - PAT, emissão de carteira de trabalho, seguro-desemprego) e o segundo ao empreendedor. Nesse último espaço, o empreendedor poderá receber orientações do Sebrae sobre como abrir uma empresa, além de solicitar empréstimo pelo Banco do Povo e ter um local para realizar entrevistas (sala do empreendedor) , com sala também para assessoria para contratação. Além disso, o município passou a integrar a rede Via Rápida Empresa, uma parceria entre o município e a Junta Comercial do Estado de São Paulo (JUCESP) , que possibilita aos empreendedores que pretendem ou que já instalaram suas atividades no município, a legalizar suas empresas de forma ágil e sem burocracia. Desse modo, o espaço do empreendedor é um local destinado para dar suporte às empresas locais com o objetivo de garantir que elas possam continuar proporcionando aos cidadãos emprego e renda, além de aproximar o empresário e a prefeitura, facilitando seu relacionamento.
Anexam-se ao presente relatório as fotos da visita ao Espaço do Trabalhador e do Empreendedor (peça 36, p. 15-17) .
Os formulários com as respostas das questões contidas Anexo 2 – Fiscalização Projeto Progredir encontram-se na peça 34.
Boas práticas:
“Desenvolve Franco” é um programa que tem por objetivo levar o atendimento da prefeitura, especialmente os oferecidos na Diretoria de Desenvolvimento Local e Agricultura para perto da população.  A referida Diretoria realiza visitas aos moradores dos condomínios do programa habitacional Minha Casa Minha Vida. Nos locais reservados, são oferecidos serviços como emissão de carteira de trabalho e previdência social, pré-cadastro no Posto de Atendimento ao Trabalhador (PAT) , informações sobre abertura de empresas, informações sobre o programa Jovem Aprendiz, palestra sobre boas práticas na busca de emprego e também sobre empreendedorismo. 

II.2.3 Economia solidária
No que tange à economia solidária, este trabalho objetivou analisar sua política e as ações executadas pela Subsecretaria de Economia Solidária (Senaes/MTE) , tanto no órgão central quanto em articulação com os Estados, Distrito Federal, Municípios, Fundações e outros.
De acordo com o MTE, economia solidária “é um jeito diferente de produzir, vender, comprar e trocar o que é preciso para viver (...) , [onde] os próprios trabalhadores também são donos. São eles quem tomam as decisões de como tocar o negócio, dividir o trabalho e repartir os resultados” (http://trabalho.gov.br/trabalhador-economia-solidaria) .
Em suma, a economia solidária é norteada pelos princípios: 
a) Cooperação – busca pelos interesses e objetivos em comum e a partilha dos resultados;
b) Autogestão – decisões tomadas de forma coletiva; 
c) Ação Econômica – iniciativas com motivação econômica, como a produção, a comercialização, a prestação de serviços, as trocas, o crédito e o consumo; e 
d) Solidariedade – preocupação com o outro na distribuição dos resultados, nas relações com a comunidade, na busca de um meio ambiente saudável e de um desenvolvimento sustentável.
No Plano Plurianual (PPA 2016-2019) a Política Nacional de Economia Solidária (PNES) está prevista, especificamente, no Programa 2071 – Promoção do Trabalho e Decente e Economia Solidária (Lei 13.249, de 13/1/16) , com o Objetivo 1096 – Promover a economia e suas diversas formas organizativas.
Conforme será detalhado na descrição da metodologia da auditoria, a equipe coordenadora da FOC avaliaria a execução da política por parte da Senaes, ao passo que as secretarias regionais fiscalizariam, na modalidade de auditoria operacional, os convênios firmados pela referida subsecretaria, tendo sido selecionadas em SP a Autoridade Municipal de Limpeza Urbana – Amlurb e o Municipio de Diadema.
Autoridade Municipal de Limpeza Urbana - Amlurb
A Amlurb, criada pela Lei 13.478, de 30/12/2002, é um órgão responsável pela gestão dos serviços de limpeza urbana prestados na cidade de São Paulo, como coleta de resíduos de saúde, domiciliares e seletiva, varrição de vias públicas, lavagem de monumentos e escadarias e remoção de entulho. A autarquia está vinculada à Secretaria Municipal das Prefeituras Regionais do Município de São Paulo e presta serviços com o intuito de proporcionar melhor qualidade de vidas aos munícipes. Atualmente, a Amlurb mantém dois tipos de contratos: de coleta e de varrição. A coleta domiciliar é o sistema de recolhimento dos resíduos sólidos residenciais orgânicos e não orgânicos realizados por agentes de limpeza em caminhões compactadores. Por outro lado, a varrição é o processo de limpeza das vias por meio da coleta dos resíduos feitos por agentes. 
O Ministério do Trabalho e Emprego, por intermédio da Secretaria Nacional de Economia Solidária – SENAES e o Município de São Paulo, por intermédio da Amlurb, celebraram o Convênio 794991/2013 no valor de R$ 5.250.000,00 com o objetivo de promover a inserção socioeconômica de 1400 catadores (as) não organizados e 720 cooperados, por meio do desenvolvimento de ações de formação para a ampliação e organização de catadores (as) de matérias recicláveis, tendo como princípios norteadores o cooperativismo, a autogestão e a econômica solidária com vistas à superação da pobreza extrema, no âmbito do Plano Brasil Sem Miséria.
De acordo com os gestores do citado convênio, foram beneficiados com os recursos federais 4 empreendimentos de economia solidária, quais sejam:
City Jaraguá – Cooperativa Recicla City; 
Oficina Profissionalizante Clube de Mães do Brasil;
Galpão José Bonifácio – Oficina de recuperação de móveis;
Centro Público de Economia Solidária. 
A equipe de auditoria visitou 2 empreendimentos: Cooperativa Recicla City (City Jaraguá) e o Galpão José Bonifácio.
Na Cooperativa Recicla City, localizada na Rua Oscar Pander 100, zona norte da cidade de São Paulo, verificou-se que a Amlurb, com os recursos do convênio, adquiriu 2 prensas hidráulicas verticais enfardadeiras e também 1 conjunto de esteiras.
Já nas obras de adequação do Galpão José Bonifácio, a Amlurb adquiriu mobiliários e equipamentos para os cursos de oficina de recuperação de móveis. Fomos informados que os cursos teriam início no mês de outubro/novembro de 2018.
Anexam-se ao presente relatório as fotos das visitas aos referidos empreendimentos (peça 36, p. 18-23) .
Com base na entrevista realizada junto aos gestores do convênio, nos dados obtidos dos formulários (Anexo 1 – Empreendimentos de Economia Solidária) e em consultas na internet, foi possível constatar que os empreendimentos não estão cadastrados no Cadsol (peça 35, p. 24-27) . Da mesma forma, ficou evidenciado que vários membros/associados dos citados empreendimentos não estão inscritos no Cadúnico (peça 35, p. 19-23) .
Os formulários com as respostas das questões aplicadas à convenente e ao empreendimento de economia solidária podem ser encontrados na peça 35, p. 1-18.
Município de Diadema/SP
O Ministério do Trabalho e Emprego, por intermédio da Secretaria Nacional de Economia Solidária – SENAES e o Município de Diadema celebraram o Convênio 767637/2011 no valor de R$ 1.650.000,00 com o objetivo de implantar ações municipais integradas de economia solidária como estratégia de promoção do desenvolvimento local e territorial sustentável visando a superação da extrema pobreza por meio da geração de trabalho e renda em iniciativas econômicas solidárias.
Cumpre ressaltar que, no âmbito do Município de Diadema/SP, a Secretaria de Desenvolvimento Econômico e Trabalho gerencia duas importantes ações voltadas ao empreendedorismo, quais sejam: Casa da Economia Solidária e a Incubadora Pública de Empreendimentos Populares Solidários (IPEPS) . 
A Casa da Economia Solidária realiza vários projetos, dentre os quais destaca-se a Ecoloja que serve como ponto de venda e vitrine para os produtos feitos de materiais recicláveis pelos grupos solidários. Já a IPEPS, criada pela Lei Municipal 301, de 16 de novembro de 2009, abriga mais de uma dezena de atividades de economia popular. A Incubadora Pública promove a economia popular solidária como estratégia de desenvolvimento socioeconômico sustentável para a cidade de Diadema, apoiando e expandindo experiências de êxito neste campo, surgidas das lutas sociais contra o desemprego e a pobreza. São experiências que, uma vez articuladas, têm a vocação de reconstruir laços sociais, ampliar a solidariedade e a cooperação, fortalecer as comunidades e promover trabalho e melhor qualidade de vida para todos. Os Empreendimentos Econômicos Solidários de Diadema estão distribuídos pelas áreas de coleta seletiva, costura, artesanato e alimentação. 
Relativamente ao convenio SENAES 767637/2011, verificou-se que a Secretaria de Desenvolvimento Econômico e Trabalho do Município de Diadema/SP, por meio da Incubadora Pública de Empreendimentos Populares Solidários (IPEPS) acompanha 14 empreendimentos de Economia Solidária:
Associação dos artesãos e artistas plásticos;
Associação Cultural de Diadema Roch;
Associação dos deficientes visuais de Diadema – Adevid;
Associação dos comerciantes de milho e derivados;
Associação dos Tapioqueiros;
Associação dos Churrasqueiros de Diadema (Unichurras) ;
Associação Unipop Açai;
Grupo de Trabalho de Saúde Mental;
Cooperativa Chico Mendes;
Cooperativa Cooperfenix;
Cooperativa de Recilagem Cidade Limpa – Coopelimpa;
Cooperativa Nova POP;
Associação Costure Bem;
Associação de restauradores de estofados e móveis (Projeto Okawango) .
Dos empreendimentos acima, a equipe de auditoria visitou os trabalhos realizados pela Cooperativa Cooperfenix e Associação de Móveis Reciclados. Os gestores do convênio também levaram a equipe de auditoria à Feira de Artesanato e Economia Solidária localizada no centro do Município de Diadema. 
Anexam-se ao presente relatório as fotos das visitas aos referidos empreendimentos peça 36, p. 24-32.
Deve-se registrar que dos 14 EES vinculados ao Convênio SENAES 767637/2011, apenas 2 empreendimentos estão cadastrados no Cadsol (Associação dos artesãos e artistas plásticos de Diadema, Cooperativa de Reciclagem Cidade Limpa) , conforme verificados no Sistema Cadsol (peça 38, p. 69-86) e nos dados contidos nos formulários do Anexo I – Empreendimento de Economia Solidária (EES) . Há que se registrar ainda que vários membros/associados dos citados empreendimentos não estão inscritos no Cadúnico. Na consulta realizada, de um total de 458 membros/associados, 236 não estão inscritos no Cadúnico (peça 37, p. 23-39) 
Os formulários com as respostas das questões aplicadas à convenente e ao empreendimento de economia solidária podem ser encontrados na peça 38, p. 1-68
0. Objetivo e questões de auditoria
A presente auditoria teve por objetivo avaliar políticas de inclusão social e produtiva do governo Federal, em especial às voltadas para inclusão no mercado de trabalho por meio de ações do Ministério do Trabalho e Ministério do Desenvolvimento Social.
A partir do objetivo do trabalho e a fim de avaliar em que medida os recursos estão sendo aplicados de acordo com a legislação pertinente, o grupo A se encarregou das seguintes questões abaixo indicadas, derivadas das questões 2 e 3 da matriz de planejamento do processo principal da FOC (SecexPrevi) , que originou a matriz de planejamento à peça 39.
Questão 1: Nos Estados, DF e Municípios, a atuação dos SINEs contribui para a inclusão socioeconômica das pessoas em situação de vulnerabilidade?
Questão 2: A Política Nacional de Economia Solidária nos Estados, DF e Municípios é executada de acordo com as exigências legais?
Questão 3: No Estado de São Paulo, os Sines atuam na inclusão produtiva de forma efetiva, em comparação com outros modelos públicos ou privados de Intermediação de Mão de Obra (IMO) , qualificação e orientação profissional? Comparação de eficiência entre IMO (Sines) X IMO (Sistema S ou Sindicatos de Indústrias/Comércio) .
0. Metodologia utilizada 
Os trabalhos foram realizados em conformidade com as Normas de Auditoria do Tribunal de Contas da União (Portaria-Segecex 280, de 8 de dezembro de 2010, alterada pela Portaria-TCU 168 de 30 de junho de 2011) e com observância aos Padrões de Auditoria de Operacional estabelecidos pelo TCU (Portaria-Segecex 4 de 6 de fevereiro de 2010) .
Conforme já exposto, o trabalho foi coordenado pela equipe da SecexPrevi, que designou à Secex-SP a abordagem dos assuntos do grupo A (SINEs, Progredir e Economia Solidária) .
Durante a etapa de planejamento, foi seguida sugestão de agenda proposta pela SecexPrevi, onde foram contatados os grupos que seriam fiscalizados (órgãos/entidades convenentes que receberam recursos para operacionalizar os SINEs, entidades que receberam recursos a fim de executar projetos da economia solidária, e programas que concorreram ao Prêmio Progredir no Estado de São Paulo) e solicitados dados e informações relevantes sobre as ações, objetos da presente auditoria. 
Para a etapa de execução, foram realizadas entrevistas com gestores, análise documental em convênios do Ministério do Trabalho com órgãos estaduais e municipais, nas ações com o SINE e com empreendedores de economia solidária, visitas in loco nos SINEs estaduais e municipais, projetos classificados no Prêmio Progredir, empreendimentos de economia solidária e aplicação de questionários padronizados.
Os coordenadores da FOC elaboraram matriz de planejamento com o intuito de definir as questões a serem abordadas, as informações requeridas, os procedimentos de auditoria utilizados e os possíveis achados oriundos das questões levantadas.
No tocante aos SINEs, foram visitadas a Secretaria Municipal de Desenvolvimento Econômico de São Paulo (âmbito municipal) e a Secretaria do Emprego e Relações do Trabalho – SERT do Governo do Estado de São Paulo (âmbito estadual) , convenentes que receberam recursos do Ministério do Trabalho para atendimento de ações do Sistema Público de Emprego, Trabalho e Renda - SPETR, e os correspondentes SINE Municipal e Estadual.
Cabe ressaltar que, em consulta e visitas às entidades do Sistema S (SENAI, SENAC, SESC e Sebrae) , verificou-se não haver intermediação de mão de obra, somente oferta de cursos profissionalizantes. No caso do Sindicato dos Comerciários, constatou-se que não há também prestação regular de serviço de intermediação de mão de obra, e sim a realização de eventos periódicos nos quais havia a disponibilização do espaço para inscrição, seleção e encaminhamento dos desempregados às vagas de emprego, com participação do SINE Municipal.
Em função dessas limitações, passou-se a analisar o convênio do MTE com o DIEESE (Convênio MTE/SPPE/CODEFAT 003/2014 – Siconv 811485/2014) , cujo projeto se tratava do “Desenvolvimento de Instrumentos e Atualização dos Indicadores de Apoio à Gestão de Políticas Públicas de Emprego, Trabalho e Renda) , do qual resultaram inúmeros estudos acerca da população desempregada, características do emprego no Brasil e avaliações dos serviços de intermediação de mão de obra, que foram de grande importância para um melhor entendimento do objeto de auditoria. 
II.4.1 	Convênio celebrado com o DIEESE (MTE/SPPE/CODEFAT 003/2014 – SICONV 811485/2014
O convênio, firmado no valor inicial de R$ 33.834.668,32, teve efetivamente repassados apenas R$ 12.050.917,43, com o objeto dividido 9 eixos: 
- Eixo 1: Produção de Estudos e Pesquisas sobre o Mercado de Trabalho e as Políticas Públicas de Emprego, Trabalho e Renda;
	- Produtos: 
- Relatório Técnico Metodológico sobre a preparação do estudo sobre os impactos da rotatividade no FGTS;
- Rotatividade no Mercado de Trabalho Brasileiro;
- Realização da Oficina Técnica de apresentação, debate e estudo da Rotatividade e Relatório Técnico-Proposições, com o resultado das oficinas sobre a rotatividade, com as recomendações para as políticas públicas;
- Estudo contendo análise dos resultados da atualização do cálculo da rotatividade, incluindo análise setorial/regional, a partir dos dados da RAIS;
- 1º Relatório Técnico do Estudo de Avaliação do Programa de Proteção ao Emprego; 
- Movimentação no mercado de trabalho: rotatividade, intermediação e proteção ao emprego;
- Relatório circunstanciado 2º Seminários de Apresentação do Estudo de Intermediação Privada de Força de Trabalho no Brasil; 
- Relatório circunstanciado 2º Seminários de Apresentação do Estudo de Avaliação do Programa de Proteção ao Emprego;
- Estudo contendo análise dos resultados da atualização do cálculo da rotatividade, incluindo análise setorial/regional, a partir dos dados da RAIS, FAT e SD, e desenvolvimento de nova análise;
- Relatório do Estudo sobre a Intermediação Privada de Força de Trabalho no Brasil; 
- Eixo 2: Produção e Disseminação do Anuário do Sistema Público de Emprego, Trabalho e Renda;
	- Produtos: 
- Anuário do Sistema Público de Emprego, Trabalho e Renda 2015 – Análise de indicadores selecionados;
			- Livro 1: Mercado de Trabalho;
			- Livro 2: Intermediação de Mão de Obra; 
			- Livro 3: Seguro Desemprego;
			- Livro 4: Qualificação Social e Profissional;
- Livro 5: Economia Solidária, microcrédito e Proger;
- Livro 6: Juventude;
- Livro 7: Indicadores da Agenda de Trabalho Decente.
		- Relatório Técnico - Metodológico com os resultados das atividades para definição do conteúdo e escopo do Anuário do Sistema Público de Emprego, Trabalho e Renda;
	- Eixo 3: 	Produção e Disseminação do Anuário dos Trabalhadores;
- Produtos: 
- Anuário do Sistema Público de Emprego, Trabalho e Renda 2016 – Análise de Indicadores Selecionados;
				- Livro 1: Mercado de Trabalho;
				- Livro 2: Intermediação de Mão de Obra; 
				- Livro 3: Seguro Desemprego;
				- Livro 4: Qualificação Profissional e Aprendizagem;
- Livro 5: Microcrédito e Proger;
- Livro 6: Remuneração;
- Livro 7: Saúde.
			- Anuário dos Trabalhadores – 2016;
				- Livro: Análise de Indicadores Selecionados. 
- Eixo 4: Elaboração e Implantação do Sistema de Informações Geográficas do Observatório do Trabalho Nacional (não houve produtos) ;
- Eixo 5: Análise do Perfil das Relações de Trabalho no Brasil; 
	- Produtos: 
- Eixo 6: Fortalecimento da gestão do conhecimento do Sistema Público de Emprego, Trabalho e Renda; 
	- Produtos: 
		- Manual de Orientações de uso PDET (Programa de Disseminação das Estatísticas do Trabalho) ;
		- Relatórios de Execução das atividades de apoio e assessoria à Coordenação Geral de Estatísticas do Trabalho – CGET, no âmbito do Programa de Disseminação das Estatísticas do Trabalho – PDET – 1º e 2º semestres; 
		- Relatório Circunstanciado do Curso de formação de gestores e técnicos do SINE e conselheiros em políticas públicas de emprego, trabalho e renda;
		- Relatório metodológico com percurso e proposta de material didático do curso incluindo temas sobre participação, controle social e o papel das comissões de emprego;
		- Relatório de sistematização das reuniões realizadas entre MTPS e DIEESE; 
		- Caderno do Participante do Curso de Formação em Políticas Públicas de Emprego, Trabalho e Renda;
		- Vídeos das aulas;
		- Relatório Circunstanciado do Curso de formação em políticas públicas de emprego, trabalho e renda – Região Norte e Nordeste;
- Relatório Circunstanciado do Curso de formação em políticas públicas de emprego, trabalho e renda – Região Sudeste;
- Relatórios de Execução das atividades de apoio e assessoria à Coordenação Geral de Estatísticas do Trabalho – CGET, no âmbito do Programa de Disseminação das Estatísticas do Trabalho – PDET – 1º e 2º semestres;
- Eixo 7: Implantação do Observatório Nacional da Economia Solidária e Cooperativismo;
	- Produtos: 
		- Publicação Eletrônica de um Caderno de Debates (com resultados da elaboração metodológica) ;
		- Relatório Técnico – Estudo, contendo os resultados e a análise da temática estudada no ano: Informalidade na economia solidária: conhecendo e discutindo;
		- Informalidade na Economia Solidária; 
		- Base de Dados do SIPES consolidada e Relatório de Consistência estatística contendo recomendações metodológicas com recorte por Unidade da Federação;
		- Relatório Circunstanciado da oficina de capacitação para uso e manuseio do Sistema com técnicos, gestores, conselheiros, e eventualmente outros usuários;
		- Relatório circunstanciado da oficina técnica entre DIEESE e SENAES e convidados para apresentação e discussão da versão preliminar do Sistema de Informações Geográficas do Observatório Nacional de Economia Solidária e do Cooperativismo;
	- Relatório Técnico – Proposições com a sistematização do resultado do Seminário de discussão dos mecanismos e de articulação dos produtores de informações sobre a economia solidária e cooperativismo;
- Relatório Técnico Metodológico das Oficinas com Instituições e Entidades Usuárias das Informações;
- Planilha com cadastro de fontes e variáveis;
- Relatório Circunstanciado da realização da oficina de diálogo social, no âmbito do Conselho Nacional de Economia Solidária e um relatório técnico com o resultado;
- Relatório Técnico – Estudo Contendo os Resultados e a Análise da Temática Estudada;
- A comercialização na economia solidária em empreendimentos urbanos de produção artesanal lideradas por mulheres; 
- Relatório de Análise de Consistência Estatística e de Recomendações Metodológicas para a Base CADSOL;
- Relatório de Execução da Atualização e manutenção realizadas no Sistema de Informações Geográficas (SIG-Web) do Observatório Nacional da Economia Solidária e do Cooperativismo;
- Relatório Técnico Metodológico da realização de duas oficinas com produtores de informações, instituições e entidades usuárias das informações e um relatório técnico, com a sistematização das oficinas;
- Relatório Circunstanciado da Oficina de Formação para Uso do Sistema de Informações Geográficas do Observatório Nacional da Economia Solidária e do Cooperativismo – ONESC;
- Relatório Técnico de Discussão de Mecanismos de Articulação dos Produtores de Informações sobre a Economia Solidária e o Cooperativismo.
- Eixo 8: Criação e articulação da Rede Nacional de Observatórios do Trabalho;
	- Produtos: 
- Caderno Metodológico Observatórios do Trabalho: conhecer para transformar; 
- Caderno do Observatório Nacional do mercado de trabalho: volume 1;
- Relatório Técnico com Proposições, contendo os resultados do seminário nacional dos observatórios do trabalho para discutir estratégias de estruturação de uma rede nacional;
- Relatório Técnico Metodológico contendo a sistematização das oficinas metodológicas com técnicos de Observatório do Trabalho;
- Relatório Técnico com Proposições, contendo o formulário para levantamento das políticas públicas de emprego, trabalho e renda e formulação da estratégia de execução do levantamento;
- Relatório Circunstanciado semestral de execução das atividades de assessoria estatística ao ONMT; 
- Relatório Técnico com Estudo contendo os resultados da pesquisa quantitativa on line sobre políticas públicas municipais em vigor, com a análise das informações coletadas, bem como a base de dados em formato eletrônico;
- Relatório Técnico contendo os resultados do 2º Seminário Nacional da Rede Observatórios do Trabalho; 
- Relatório Técnico Metodológico – Sistematização da Oficina Metodológica com Técnicos de Observatório do Trabalho;
- Eixo 9: Integração, articulação, monitoramento e difusão das ações do Convênio. 
	- Produtos: 
- Relatório técnico com detalhamento das ações do convênio no ano;
- Economia Solidária, Microcrédito e Proger;
- Relatório Circunstanciado das Reuniões da equipe executora;
- Características das Bases de Dados do Ministério do Trabalho;
- Intermediação de Mão de Obra;
- Mercado de Trabalho;
- Qualificação Social e Profissional;
  -  Relatório técnico contendo plano de estratégias de difusão do convênio; 
- Seguro Desemprego; 
- Juventude. 
Com as informações desses estudos, foi elaborado o Relatório de Análise dos Possíveis Achados (peça 49) no qual há um detalhamento da Matriz de Achados, dos procedimentos de análise realizados e das razões pelas quais as situações encontradas foram desconsideradas, em função das informações e evidências obtidas durante a auditoria.
Quanto à economia solidária, a Senaes encaminhou ao Tribunal a relação de todos os instrumentos firmados entre a própria secretaria e os diversos entes com objetivo de apoiar Empreendimentos de Economia Solidária (EES) , seja na criação e implementação, seja no aprimoramento e manutenção. 
A orientação da equipe coordenadora era de que cada Secex Estadual escolhesse um ou dois instrumentos a serem analisados. Ao menos um desses instrumentos deveria conter um EES que tratasse de inclusão socioeconômica de catadores de materiais recicláveis, quando possível. Em sendo um ou dois instrumentos, deveriam ser visitados pela equipe de auditoria da Secex Estadual ao menos dois EES.
0. Limitações inerentes à auditoria 
Constatou-se a ausência de serviço de Intermediação de Mão de Obra por parte do Sistema S no Estado de São Paulo e dos Sindicatos pesquisados. Dessa forma, não foi possível abordar a questão 3 da auditoria.
0. Volume de recursos fiscalizados 
O volume de recursos fiscalizados alcançou o montante de R$ 80.999.318,20 efetivamente repassados – o valor global inicialmente previsto nos instrumentos era de R$ 119.049.527,28, abrangidos os convênios firmados com os governos estadual/municipal (SINEs) e com as entidades executoras das políticas de economia solidária.
	Convênio
	Valor Repassado (R$) 
	Valor do Convênio (R$) 

	SINE Estadual 
	40.779.679,60
	45.310.755,11

	SINE Municipal
	32.528.396,43
	66.047.530,00

	SENAES (Município de São Paulo) – Amlurb 
	6.041.242,17
	6.041.242,17

	SENAES (Município de Diadema) 
	1.650.000,00
	1.650.000,00

	TOTAL
	80.999.318,20
	119.049.527,28

0. Benefícios estimados da fiscalização 
	Entre os benefícios estimados desta fiscalização, nos termos do Anexo Único da Portaria Segecex 10, de 30 de março de 2012, pode-se mencionar: correção de irregularidades ou impropriedades – 42.3, incremento da economia, eficiência, eficácia ou efetividade de órgão ou entidade da administração pública – 42.4, incremento da economia, eficiência, eficácia ou efetividade de programa de governo – 42.5 e a expectativa de controle – 66.1. Não houve benefícios quantificáveis.
Achados de auditoria 
Partindo das questões formuladas pela Coordenação da FOC, são apresentados a seguir elementos e considerações coletados pela equipe da Secex-SP, a fim de subsidiar o trabalho final, a ser consolidado pela SecexPrevi. A matriz de achados se encontra na peça 48. 
SINE e Progredir
Não houve achados de auditoria nesses tópicos.
AEconomia Solidária
0. O Empreendimento de Economia Solidária não é composto em sua maioria por pessoas inscritas no Cadúnico.
Tipificação: Falhas/Impropriedades
Situação encontrada: 
	Os membros das associações e cooperativas dos empreendimentos beneficiados com os recursos dos Convênios SENEAS 767637/2011 e 794991/2013 não estão inscritos no Cadúnico.

Objetos nos quais o achado foi constatado: 
Convênios SENEAS 767637/2011 e 794991/2013.
Critérios: 
Política Nacional de Economia Solidária, Volumes 1 e 3.
Evidências: 
Consulta ao Cadúnico (peças 35 e 137) ;
Respostas ao questionário/formulários (peças 35 e 38) .
Causas da ocorrência do achado: 
- Falta de critérios específicos para escolha dos empreendimentos a serem apoiados;
Efeitos/Consequências do achado: 
 Escolha irregular de Empreendimento de Economia Solidária;
Recomendações e Encaminhamentos:
Determinar à SENAES que faça constar nos convênios/termos, plano de trabalho etc. cláusulas específicas sobre os critérios de escolha dos EES, selecionando apenas EES cujos participantes estejam regularmente inscritos no Cadúnico.
0. O Cadsol não possui informações do Empreendimento de Economia Solidária.
Tipificação: Falhas/Impropriedades
Situação encontrada: 
No âmbito do Convênio SENEAS 794991/2013, a Amlurb apresentou à equipe de auditoria 2 empreendimentos de economia solidária, quais sejam: 
City Jaraguá – Cooperativa Recicla City 
Oficina Profissionalizante Clube de Mães do Brasil.
A equipe de Auditoria visitou os trabalhos realizados pela Cooperativa Recicla City.
No convênio SENEAS 767637/2011 firmado com o Município de Diadema, verificou-se que o referido instrumento contemplou os seguintes empreendimentos:
Associação dos artesãos e artistas plásticos;
Associação Cultural de Diadema Roch;
Associação dos deficientes visuais;
Associação que comercializam produtos de milho e derivados;
Associação dos Tapioqueiros;
Associação Unichurras;
Associação Unipop Açai;
Grupo de Trabalho de Saúde Mental;
Cooperativa Chico Mendes;
Cooperativa Cooperfenix;
Cooperativa Nova POP;
Associação Costure Bem;
Associação de Móveis Reciclados (Okawango) .
Dos empreendimentos acima, a equipe de auditoria visitou os trabalhos realizados pela Cooperativa Cooperfenix e Associação de Móveis Reciclados. Os gestores do convênio também levaram a equipe de auditoria à feira de artesanato e comida localizada no centro do Município de Diadema.
Deve-se registrar que nenhum dos EES visitados e aqueles informados pelos coordenadores nos formulários do Anexo I – Empreendimento de Economia Solidária (EES) estão cadastrados no Cadsol.
Objetos nos quais o achado foi constatado: 
Convênios SENEAS 767637/2011 e 794991/2013;
Sistema Cadsol.
Critérios: 
Portaria MTb 1780/2014, que criou o Cadsol.
Evidências: 
Impressão de telas do Cadsol (peças 35 e 38) ;
Respostas ao questionário/formulários (Anexo 1) (peças 35 e 38) .
Causas da ocorrência do achado: 
Os responsáveis pelas associações e cooperativas não foram orientados pelas convenentes a realizaram o cadastramento dos empreendimentos no Cadsol;
Efeitos/Consequências do achado: 
Restrição às políticas e programas públicos de crédito e de fomento à Economia.
Recomendações e Encaminhamentos:
Determinar à SENAES que exija dos convenentes a inscrição dos Empreendimentos de Economia Solidária no CADSOL.
Conclusão 
Para a realização do presente trabalho, a equipe de auditoria utilizou-se da metodologia estabelecida pela coordenação da FOC, consistindo no exame documental dos instrumentos verificados e na realização de entrevistas por meio de questionários com representantes de diversos órgãos e entidades, bem como com os demais atores envolvidos nos programas.
Pelas respostas dos entrevistados e observação direta da equipe, foi possível preencher os formulários que foram juntados ao processo para consolidação e encaminhamento pela equipe coordenadora da FOC.
As questões da matriz de planejamento respondidas por esta Secretaria Regional foram:
Questão 1: Nos Estados, DF e Municípios, a atuação dos SINEs contribui para a inclusão socioeconômica das pessoas em situação de vulnerabilidade?
Questão 2: A Política Nacional de Economia Solidária nos Estados, DF e Municípios é executada de acordo com as exigências legais?
Questão 3: No Estado de São Paulo, os Sines atuam na inclusão produtiva de forma efetiva, em comparação com outros modelos públicos ou privados de Intermediação de Mão de Obra (IMO) , qualificação e orientação profissional? Comparação de eficiência entre IMO (Sines) X IMO (Sistema S ou Sindicatos de Indústrias/Comércio) .
Em relação à atuação dos SINEs, concluiu-se que não há achados de acordo com a matriz de achados elaborada, cujo desenvolvimento se encontra no Relatório de Análise dos Possíveis Achados (peça 49) .
A questão 3 quedou-se prejudicada pelo fato de não haver prestação de serviço de IMO pelo Sistema S em São Paulo e pelo sindicato dos Comerciários.
Em relação à política nacional de economia solidária, concluiu-se que:
0. Todos os empreendimentos vinculados ao convênio SENAES 794991/2013 não estão cadastrados no Cadsol (item 94) . Com relação ao convênio SENAES 767637/2011, dos 14 empreendimentos, apenas 2 estão cadastrados no Cadsol.
5.1.1	Diante da constatação, considera-se, oportuno que seja dirigida recomendação a Amlurb e ao Município de Diadema/SP, para que orientem os responsáveis pelas associações/cooperativas beneficiadas com os recursos provenientes dos convênios SENAES 794991/2013 e 767637/2011 a efetuarem o cadastramento dos seus empreendimentos no Cadsol. 
0. Outro ponto constatado durante a auditoria refere-se ao Cadúnico. Vários membros das associações e cooperativas dos empreendimentos beneficiados com os recursos dos Convênios SENAES 767637/2011 e 794991/2013 não estão inscritos no Cadúnico. (itens 95 a 99) .
0. Considera-se que o presente achado decorre da falta de critérios específicos para escolha dos empreendimentos a serem apoiados. Para tanto, propõe-se à SENAES que faça constar nos convênios/termos, plano de trabalho etc. cláusulas específicas sobre os critérios de escolha dos EES, selecionando apenas empreendimentos cujos participantes estejam regularmente inscritos no Cadúnico. 
Proposta de encaminhamento
106.	Diante do exposto, propõe-se, nos termos do artigo 37 da Resolução TCU 259/2014 c/c art. 169, inciso V, RI/TCU, o apensamento definitivo dos autos ao TC Processo 017.192/2018-8 (processo consolidador da FOC) e seu posterior encerramento.”
            É o Relatório

não há

Não atuou

AUDITORIA OPERACIONAL DO ÂMBITO DA FOC INCLUSÃO ECONÔMICA. AVALIAÇÃO DAS POLÍTICAS PÚBLICAS DE INCLUSÃO SOCIAL E PRODUTIVA DO GOVERNO FEDERAL COM ENFOQUE NA INCLUSÃO NO MERCADO DE TRABALHO. IDENTIFICAÇÃO DE DEFICIÊNCIAS E DE BOAS PRÁTICAS. APENSAMENTO DOS AUTOS AO PROCESSO PRINCIPAL

RELATÓRIO DE AUDITORIA (RA)

SEC-SP (extinta Secex/SP)

Inicialmente, registro que atuo nos presentes autos por força do art. 152 do Regimento Interno do TCU (RI/TCU) .
2.	Trata-se de auditoria operacional inserida na Fiscalização de Orientação Centralizada (FOC) Inclusão Socioeconômica, que está sendo desenvolvida sob a coordenação da Secretaria de Controle Externo da Previdência (SecexPrevidência) e tem por objetivo avaliar políticas públicas federais de inclusão social e produtiva da população carente e em vulnerabilidade social.
3.	Nesta ação de controle, em particular, a Sec-SP buscou identificar, com base em visitas e aplicações de questionários previamente elaborados pela equipe de coordenação da FOC, a atuação dos SINEs (Sistema Nacional de Emprego) estaduais e municipais voltada para a inclusão socioeconômica em situação de vulnerabilidade e dos empreendimentos de economia solidária premiados pelo Programa Progredir. 
4.	Além disso, a Sec-SP foi encarregada de avaliar a IMO (Intermediação de Mão de Obra)  no Sistema S e nos sindicatos e compará-los com o serviço prestado pelos SINE Estadual e Municipal.
5.	Foram observadas boas práticas no bem estruturado Programa Time de Emprego do Estado de São Paulo, desenvolvido pela Secretaria de Emprego e Relações de Trabalho. De resto, não há achados de auditoria no âmbito dos SINEs.
6.	O Plano Progredir constitui um conjunto articulado de ações de inclusão produtiva para pessoas inscritas no Cadastro Único para Programas Sociais do Governo Federal (CadÚnico) . Verificou-se, porém, que a maioria das pessoas dos participantes dos empreendimentos de economia solidária não estão inscritos no CadÚnico. 
7.	Do mesmo modo, foi verificada falha no registro de empreendimentos solidários no Cadastro Nacional de Empreendimentos Solidários e Comércio Justo (Cadsol) .  Destaco,  nesta auditoria, a ausência desse cadastro em relação à Autoridade Municipal de Limpeza Urbana (Amlurb) do Município de São Paulo, em face da situação descrita no relatório precedente:
“O Ministério do Trabalho e Emprego, por intermédio da Secretaria Nacional de Economia Solidária – SENAES e o Município de São Paulo, por intermédio da Amlurb, celebraram o Convênio 794991/2013 no valor de R$ 5.250.000,00 com o objetivo de promover a inserção socioeconômica de 1400 catadores (as) não organizados e 720 cooperados, por meio do desenvolvimento de ações de formação para a ampliação e organização de catadores (as) de matérias recicláveis, tendo como princípios norteadores o cooperativismo, a autogestão e a econômica solidária com vistas à superação da pobreza extrema, no âmbito do Plano Brasil Sem Miséria.”
8.	Por fim, registro que a questão de auditoria,  descrita no item 4 supra, restou prejudicada diante da inexistência de prestação de serviço de IMO pelo Sistema S em São Paulo e pelo Sindicato dos Comerciários.
9.	Feitas essas considerações, e uma vez que esta auditoria integra FOC cujo respectivo relatório principal, a ser produzido pela SecexPrevidência, desenvolverá os resultados ora reportados, referentes ao Estado de São Paulo, de forma sistêmica e consolidada com as de outros estados participantes, cabe determinar o apensamento dos presentes autos ao processo consolidador (TC Processo 017.192/2018-8) . 
Em face do exposto, Voto por que seja adotado o Acórdão que ora submeto ao escrutínio do Pleno.
TCU, Sala das Sessões Ministro Luciano Brandão Alves de Souza, em 27 de fevereiro de 2019.
RAIMUNDO CARREIRO 
Relator